臺灣高等法院臺中分院刑事判決　　　　 96年度上易字第985號
上　訴　人　臺灣臺中地方法院檢察署檢察官
被　　　告　丙○○
上列上訴人因被告詐欺案件，不服臺灣臺中地方法院95年度易字
第3808號中華民國96年4月3日第一審判決（起訴案號：臺灣臺中
地方法院檢察署95年度調偵字第275號 ），提起上訴，本院判決
如下：
    主  文
原判決撤銷。
丙○○意圖為自己不法之所有，以詐術使人將本人之物交付，處
有期徒刑拾月。減為有期徒刑伍月，如易科罰金，以銀元佰元
即新台幣玖佰元折算壹日。
    事  實
一、丙○○因案外人丁○○之介紹而認識乙○○，知悉乙○○具
    有資力，且有意藉由投資獲利，認有機可乘，竟基於意圖為
    自己不法所有之犯意，而於民國九十四年四月間，在臺中縣
    烏日鄉○○路○段三三三號居處，向乙○○佯稱其專精於工
    商融資業務云云，後於同年六月間又向乙○○佯稱其要經營
    卡拉OK店，鼓吹乙○○可將現金借予其使用，其可支付月息
    七分之高利（即新台幣〈下同〉十萬元每月七千元之利息）
    給乙○○，乙○○一時惑於高利之誘引而未覺查，致陷於錯
    誤，而於九十四年六月二日至十一月六日間，在烏日鄉○○
    路○段三三三號等處，陸續交付七萬元、十四萬元、五萬元
    、十四萬元、七萬六千元、十五萬元、四萬元、七萬元，合
    計七十三萬六千元予丙○○。丙○○詐騙得手後，除自詐騙
    所得款項中陸續取用部分款項支付七分利息予乙○○以為搪
    塞並取信乙○○繼續陷於錯誤而借款外，其餘款項均花用一
    空，後丙○○未再繼續支付利息予乙○○，且逃逸無蹤遍尋
    不著，乙○○始知受騙。
二、案經乙○○訴請臺灣臺中地方法院檢察署檢察官偵查起訴。
    理  由
一、訊據被告丙○○否認詐欺取財之犯行，辯稱：伊與告訴人乙
    ○○間僅係單純金錢借貸關係，並未對告訴人詐騙云云。惟
    查：
(一)、被告於本院審理時陳稱其於原審並未將事實真相全部供出，
    實則告訴人係借款予其使用，並非投資，告訴人每借款一次
    扣取利息七分，三個月為一期扣三次利息，告訴人是按月收
    取固定利息，如何得謂係分紅等語，並提出借款及繳息紀錄
    表供參。依被告所提紀錄表所載，其於九十四年六月二日至
    十一月六日間，陸續向告訴人取得七萬元、十四萬元、五萬
    元、十四萬元、七萬六千元、十五萬元、四萬元、七萬元之
    款項，合計七十三萬六千元；而給付之利息則有29400元、5
    8800元、14000元、39200元、10640元、26250元（誤載為16
    250元）、5600元、4900元，合計188790元。 經將被告上開
    陳報內容及紀錄表交付告訴人表示意見，告訴人陳稱：「十
    萬元每月利息七千元沒錯，我給被告七十三萬多元，利息十
    八萬多」、「（你剛剛說你交給被告七十多萬元，是否包括
    原審判決有罪的那十五萬元？）包括」等語。由被告與告訴
    人於本院審理時一致之供陳內容，可知告訴人交付被告上開
    七十三萬六千元之款項，並非投資款，而係借款。告訴人於
    偵查、原審之供述，部分陳述提及上開款項是投資款云云，
    諒係因恐涉及重利罪嫌，而不願合盤據實指陳所致；而被告
    亦因投鼠忌器，致就上開自告訴人處取得之七十三萬六千元
    並非投資款一節，有不盡不實之供述。
(二)、被告藉詞借貸，而自被告處先後取得七十三萬六千元，被告
    亦因貪圖每月七分之高利而將款項貸借給被告；然告訴人確
    係因被告之施用詐術致陷於錯誤始將款項交付被告，茲再說
    明如下：證人乙○○於原審證述被告以經營融資名義向其取
    得款項；另證人丁○○於本院審理時亦證稱：被告有說他在
    做專業融資等語。足見被告有以經營專業融資為詞向被告以
    高利借得款項；然被告於原審供承其並未作放款業務等語（
    原審卷第46頁），是被告確有以其專精於工商融資業務為詞
    ，向告訴人施詐，告訴人因貪圖月息七分之高利，致陷於錯
    誤，而將款項借給被告。次查，關於被告經營卡拉OK生意一
    節，被告先於偵訊中辯稱：卡拉OK之生意後來沒有談成，但
    先前為了將其前揭居處用於該項生意，其已將前述款項用於
    該址之裝潢上云云；繼於原審準備程序中改稱：其係將前述
    款項交予另一不知名之女性案外人，用以投資該女性所經營
    之卡拉OK店，惟嗣因投資虧損，其就沒有繼續投資，前後投
    資期間約2個月云云；嗣於原審審理中則再改稱： 其已於94
    年7、8月或8、9月間，將上開款項用於投資設於臺中市○○
    ○路附近之「夢之鄉」卡拉OK之業務，惟因其週轉不靈，僅
    做了20餘日就停止，其確實沒有詐騙乙○○云云。被告先後
    所稱不一，且三者差異甚殊，是否真實，已非無疑！而被告
    復未舉出該所謂「女性案外人」者之真實姓名、年籍及住居
    所等資料，供原審及本院予以傳訊檢證其所辯是否屬實，則
    被告上開先後所辯之內容，即無任何憑證可稽，尚無從遽採
    為有利被告之認定。而證人即被告兄長許國欽於偵查中亦具
    結證稱：被告並沒有在做卡拉OK生意，足見被告另有以經營
    卡拉OK生意為幌，而向被告借得款項。
(三)、被告於偵查中供稱向告訴人取得之款項，其中有三十多萬元
    拿去付伊之卡債，有中國商銀、富邦、玉山、慶豐銀行，因
    卡債滿急的等語。被告向被告取得七十三萬六千元後，並未
    用以從事卡拉OK店生意或經營投資融資業務，已如前述；而
    所得款項除將其中188790元用於支付告訴人七分高利外，其
    餘款項則大部分用以個人卡債，另所剩款項被告亦無法證明
    係用於與融資或經營卡拉OK店有關之事項，衡情亦應遭被告
    花用一空，足見被告自始即有為自己不法所有之意圖，而對
    告訴人施用詐術，致其陷於錯誤，而為金錢之給付，被告辯
    稱無詐欺意圖云云，係卸責之詞，不足採信。而被告雖先後
    支付告訴人利息188790元，然此亦係其詐術之一部分，其目
    的無非在取信乙○○，使其繼續陷於錯誤而為金錢借款之交
    付。另告訴人於九十四年五月間交付予被告一筆十萬元款項
    ，被告雖有歸還，為證人乙○○於原審所自承，然乙○○於
    本院就此補稱該筆款項係告訴人友人之款項，該友人表明要
    收回等語。查，被告有對告訴人施用詐術已至為明確詳如前
    述，而被告若不將該筆款項歸還，難以達長期繼續向告訴人
    取得款項之目的，所為圖謀將遭揭露，是自難以據此而認被
    告無詐欺之行為，難因此而為有利於被告之認定。本案事證
    已臻明確，被告犯行堪以認定，自應依法論科。
二、查我國刑法業以中華民國九十四年二月二日總統華總一義字
    第09400014901 號令修正公布，並自九十五年七月一日施行
    。被告行為後，其應適用之相關法律已有變更，茲就與本案
    適用有關之條文，比較說明如下：(一)法定刑中罰金刑部分：
    刑法第三十三條第五款業經修正公布，修正後刑法第三十三
    條第五款規定「罰金：新臺幣一千元以上，以百元計算之」
    ，與修正前刑法第三十三條第五款規定「罰金：（銀元）一
    元以上」不同。比較新舊法結果，以修正前即行為時法較有
    利於被告，故依刑法第二條第一項前段規定，本案關於刑法
    第三百三十九條第一項之法定刑罰金部分，自應適用行為時
    之法律即修正前刑法第三十三條第五款規定決定其罰金部分
    之法定刑。(二)法定刑中罰金刑提高標準之新舊法適用：被告
    行為後，刑法施行法第一條之一於九十五年六月十四日經以
    華總一義字第09500085181 號令修正公布增訂。修正增訂之
    刑法施行法第一條之一規定「中華民國九十四年一月七日刑
    法修正施行後（按指九十五年七月一日），刑法分則編所定
    罰金之貨幣單位為新台幣。九十四年一月七日刑法修正時，
    刑法分則編未修正之條文定有罰金刑者，自九十四年一月七
    日刑法修正施行後，就其所定數額提高為三十倍。但七十二
    年六月二十六日到九十四年一月七日新增或修正之條文，就
    其所定數額提高為三倍」。而本件被告所犯刑法第三百三十
    九條第一項普通詐欺罪，其法定刑有罰金刑（銀元一千元以
    下），且為刑法分則編未修正之條文而定有罰金刑者；於刑
    法施行法第一條之一修正增訂前，其貨幣單位為銀元，罰金
    刑之提高標準應適用罰金罰鍰提高標準條例第一條之規定「
    依法律應處罰金、罰鍰者，就其原定數額得提高為二倍至十
    倍。」而再依現行法規所定貨幣單位折算新臺幣條例第二條
    規定「現行法規所定金額之貨幣單位為圓、銀元或元者，以
    新臺幣元之三倍折算之。」如換算為新台幣，則刑法第三百
    三十九條第一項法定刑罰金刑部分，應為罰金新台幣三萬元
    以下（1000元乘10乘3）。 如適用刑法施行法第一條之一規
    定提高30倍，亦為新台幣三萬元以下（1000元乘30）。比較
    新舊法適用之結果，其關於法定刑為罰金部分之提高標準，
    新法並無較有利於被告之情形，故依刑法第二條第一項前段
    規定，本案關於刑法第三百三十九條第一項之法定刑罰金提
    高標準部分，自應適用行為時之法律即罰金罰鍰提高標準條
    例第一條及現行法規所定貨幣單位折算新臺幣條例第二條之
    規定。
三、核被告所為係犯刑法第三百三十九條第一項詐欺取財。被告
    向告訴人施用詐術，告訴人陸續交付多筆款項予被告，僅為
    單純一罪，公訴意旨認被告係基於概括犯意而連續多次為詐
    欺行為，應成立連續犯，自有未洽。原審認被告犯罪事證明
    確，予以論罪科刑，固非無見，惟原審就被告以從事專業融
    資為名向告訴人取得款項部分，認不成立詐欺取財犯行，容
    有未洽。檢察官上訴意旨同此指摘原判決不當，為有理由，
    自應由本院將原判決撤銷改判。爰審酌被告有詐欺、違反銀
    行法、偽造文書、妨害公務等不良素行，有台灣高等法院被
    告前案紀錄表在卷可稽，其正值壯年，不思勤奮工作，竟藉
    詐取他人財物獲利之心態可議，及其犯罪手法、所詐得之金
    錢數量、犯後未能坦認犯行不知悔改之態度、嗣雖與證人乙
    ○○達成調解，惟至今尚未依約履行，是證人乙○○僅形式
    上取得調解筆錄，實質上並未獲得賠償等一切情狀，量處如
    主文第二項所示之宣告刑。復查，被告行為後，為紀念解除
    戒嚴二十週年，予罪犯更新向善之機，而制訂「中華民國九
    十六年罪犯減刑條例」，經總統於九十六年七月四日公布，
    並於同月十六日施行。被告犯罪時間在九十六年四月二十四
    日以前，所犯合於「中華民國九十六年罪犯減刑條例」第二
    條第一項第三款規定之減刑條件，應依法減其宣告刑之二分
    之一，並就減得之刑諭知易科罰金折算之標準。查，刑法第
    四十一條亦經修正，修正後之該條第一項規定為：「犯最重
    本刑為五年以下有期徒刑以下之刑之罪，而受六個月以下有
    期徒刑或拘役之宣告者，得以新臺幣一千元、二千元或三千
    元折算一日，易科罰金。但確因不執行所宣告之刑，難收矯
    正之效，或難以維持法秩序者，不在此限」。修正前之該條
    第一項規定則為：「犯最重本刑為五年以下有期徒刑以下之
    刑之罪，而受六個月以下有期徒刑或拘役之宣告，因身體、
    教育、職業、家庭之關係或其他正當事由，執行顯有困難者
    ，得以一元以上三元以下折算一日，易科罰金。但確因不執
    行所宣告之刑，難收矯正之效，或難以維持法秩序者，不在
    此限」。且被告行為後，罰金罰鍰提高標準條例第二條業已
    刪除，而刑法第四十一條第一項前段關於易科罰金之折算標
    準已由舊法之銀元一百元、二百元、三百元修正為新台幣一
    千元、二千元、三千元，因屬科刑規範事項之變更，其折算
    標準為裁判時所應諭知，自有就新舊法規定比較之必要。本
    件之折算標準，經比較新舊法結果，以被告行為時之舊法較
    為有利於被告，是依刑法第二條第一項前段之規定，應適用
    被告行為時之舊法即依修正前刑法第四十一條第一項前段、
    修正前罰金罰鍰提高標準條例第二條之規定，就被告上開經
    減得之刑，諭知以銀元三百元即新台幣九百元為易科罰金之
    折算標準。
據上論結，應依刑事訴訟法第三百六十九條第一項前段、第三百
六十四條、第二百九十九條第一項前段，刑法第二條第一項前段
、第三百三十九條第一項、（修正前）第四十一條第一項前段，
罰金罰鍰提高標準條例第一條、（修正刪除前）第二條，中華民
國九十六年罪犯減刑條例第二條第一項第三款、第七條、第九條
，判決如主文。
本案經檢察官甲○○到庭執行職務。
中　　華　　民　　國　　96　　年　　8 　　月　　23　　日
            刑事第四庭    審判長法　官  洪  耀  宗
                                法　官  陳  欣  安
                                法　官  江  德  千
上列正本證明與原本無異。
不得上訴。
                                書記官  吳  麗  琴
中　　華　　民　　國　　96　　年　　8 　　月　　23　　日
【附錄論罪科刑法條】
中華民國刑法第339條第1項：
意圖為自己或第三人不法之所有，以詐術使人將本人或第三人之
物交付者，處5年以下有期徒刑、拘役或科或併科1,000元以下罰
金。
